最高法院刑事判決　　　　　　九十六年度台上字第一四五二號
上　訴　人　甲○○
　　　　　　　　　　（
選任辯護人　洪耀臨律師
上列上訴人因殺人案件，不服台灣高等法院高雄分院中華民國九
十五年十二月二十六日第二審判決（九十五年度上訴字第一七五
六號，起訴案號：台灣屏東地方法院檢察署九十四年度偵字第三
七四四號），提起上訴，本院判決如下：
    主  文
上訴駁回。
    理  由
按刑事訴訟法第三百七十七條規定，上訴於第三審法院，非以判
決違背法令為理由，不得為之。是提起第三審上訴，應以原判決
違背法令為理由，係屬法定要件。如果上訴理由狀並未依據卷內
訴訟資料，具體指摘原判決不適用何種法則或如何適用不當，或
所指摘原判決違法情事，顯與法律規定得為第三審上訴理由之違
法情形，不相適合時，均應認其上訴為違背法律上之程式，予以
駁回。本件上訴人甲○○上訴意旨略稱：（一）上訴人並未開車
輾壓被害人顏龍林，原判決雖推翻第一審所為「輾壓」之認定，
改論上訴人係駕駛小客車朝被害人倒臥處駛過，致小客車之右前
輪及底盤因而撞擊被害人之頭部及右側上半身等處。惟該撞擊是
否出自故意或不慎所為？涉及上訴人究有無殺人故意，自應予以
釐清。（二）本件係被害人酒後持木棍、磚塊攻擊上訴人所引發
，以被害人當時惡意尋釁、有備而來之情形，上訴人若未施以防
衛或適度反擊，死亡者即有可能是上訴人。因此，上訴人為避免
遭毆擊致死，基於防衛意思所採取之反制行為，顯與殺人罪不符
；縱或防衛過當，亦僅該當傷害致死罪名。原判決謂上訴人係因
被害人一句話即萌生殺人故意云云，顯有違一般經驗及論理法則
。（三）上訴人犯後旋即自首並請人打電話找救護車，被害人亦
非當場死亡，乃原審未審酌及此，仍維持第一審所量處十二年六
月有期徒刑之重刑，亦有違罪刑相當之原則云云。
惟查證據之取捨、證據證明力之判斷，及事實有無之認定，為事
實審法院之職權，茍其取捨、判斷及認定，並不違反經驗法則及
論理法則，即不容任意指為違法而執為第三審適法之上訴理由。
本件原審認定上訴人有原判決事實欄所載於民國九十四年七月三
十日十三時許，在屏東縣南州鄉○○村○○路，基於殺人之犯意
，撿拾地上之磚塊朝被害人頭部大力敲擊數下，致彼頭部受有鈍
傷、挫傷並倒地不起，上訴人復駕駛被害人之小客車，朝被害人
倒臥處駛過，致小客車之右前輪及底盤撞擊被害人之頭部及右側
上半身等處，被害人因而受有頭部鈍傷合併顱骨骨折及腦挫傷等
傷害，經送醫急救後仍於同日十六時十五分許不治死亡等情，係
依據上訴人之部分供述，證人王其春、許水良（以上二人為目擊
證人）、陳志中（警員）、胡璟（法醫師）之證詞，卷附內政部
警政署刑事警察局鑑定書、鑑驗書、現場圖、台灣屏東地方法院
檢察署鑑定驗斷書、法務部法醫研究所鑑定書、安泰醫院診斷證
明書、病歷資料、照片，及扣案之磚塊、木棍、木條等證據資料
，為綜合之判斷。對於上訴人否認有殺人犯意，辯稱係正當防衛
云云，及上訴人於原審之選任辯護人所辯上訴人並未以小客車輾
壓或撞擊被害人等各節，如何不足採；暨證人王其春、許水良所
述上訴人未以小客車壓到被害人之詞，何以不足憑信之理由，已
詳加說明。並以第一審論處上訴人殺人罪刑（量處有期徒刑十二
年六月），認事用法均無不合，量刑亦稱妥適，因而維持第一審
之判決，駁回上訴人及檢察官在第二審之上訴，已詳敘其調查證
據之結果及證據取捨並認定事實之理由。所為論斷，均有卷存證
據資料可資覆按，並無採證或認定事實違背經驗法則或論理法則
，或有理由不備、理由矛盾或其他違背法令之情形。再查：（一
）刑法上殺人罪與傷害人致死罪之區別，本視加害人有無殺意為
斷，被害人所受之傷害程度，固不能據為認定有無殺意之唯一標
準，但加害人之下手情形如何，於審究犯意方面，仍不失為重要
參考資料。原判決依相驗被害人屍體及鑑定小客車上採集之跡證
（包括衣物棉線、血跡）之結果，認定被害人係受上訴人以磚塊
猛擊頭部，於倒地不起之際復遭上訴人駕駛小客車撞擊，終因頭
部之重創不治死亡；並以被害人受創嚴重程度等情狀，認定上訴
人確係出於殺人犯意而為。又被害人雖先行出手，然上訴人於扭
打過程中，猶於被害人無不法侵害之際，持磚塊猛擊被害人頭部
、駕車撞擊被害人，實與正當防衛之要件不合等情，已詳細論述
其所憑之證據及得心證之理由（見原判決理由貳之一(三)至(六)），
採證認事用法並無違誤，亦無理由不備或理由矛盾，或有何應予
調查之證據未予調查之違背法令。（二）刑之量定，乃法律賦予
法院自由裁量之事項，倘於科刑時，已斟酌刑法第五十七條所列
各款事項，而未逾越法定刑度，即難謂違法。原判決已敘明第一
審審酌上訴人僅因細故與被害人互毆，竟萌生殺意，且殺害之手
段實屬兇殘，惟考量其僅有賭博前科，且係在被害人先行攻擊並
以言詞挑釁之下，始一時激憤而妄下重手，及犯後自首，尚知悔
悟等一切情狀，所量處之有期徒刑十二年六月為適當等情（見原
判決理由貳之三）。是就上訴人犯罪之動機、目的、手段、所生
損害及犯罪後之態度等行為時之刑法第五十七條所定科刑輕重應
審酌之事項業加注意，予以審酌，且已說明第一審量刑適當之理
由，核與卷內資料相合，並無濫用量刑權限之違法。從而，上訴
意旨顯非依據卷內訴訟資料指摘原判決有何具體違背法令之情形
，徒憑己見，就原審採證認事及量刑職權之適法行使，暨原判決
已明白論斷之事項，任意指摘及重為事實之爭執，核與法律規定
得為第三審上訴理由之違法情形，不相適合。上訴人之上訴為違
背法律上之程式，應予以駁回。
據上論結，應依刑事訴訟法第三百九十五條前段，判決如主文。
中　　華　　民　　國　九十六　年　　三　　月　二十二　日
                      最高法院刑事第八庭
                          審判長法官  陳　正　庸
                                法官  賴　忠　星
                                法官  林　開　任
                                法官  林　立　華
                                法官  孫　增　同
      本件正本證明與原本無異
                                      書  記  官
中　　華　　民　　國　九十六　年　　三　　月　二十八　日
                                                      Ｅ
